【裁判字號】    91,訴,80
【裁判日期】    921125
【裁判案由】    侵權行為損害賠償
【裁判全文】
臺灣高等法院民事判決                                九十一年度訴字第八０號
    原      告  乙○○
    訴訟代理人  林耀立律師
    被      告  甲○○
右當事人間侵權行為損害賠償事件，經本院刑事庭移送前來，本院於九十一年十一月
十一日言詞辯論終結，判決如左：
    主      文
被告應給付原告新台幣佰拾壹萬貳仟伍佰玖拾伍元及自民國九十一年十一月八日
起至清償日止，按年息百分之五計算之利息。
原告其餘之訴駁回。
訴訟費用由被告負擔十分之七，餘由原告負擔。
    事      實
甲、原告方面：
一、聲明：請求判決命被告給付原告新台幣（下同）四百七十三萬五千元及自起訴狀
二、陳述：
  (一)被告甲○○於民國（下同）八十九年九月三日晚間二十一時三十分左右，騎乘車
    牌號碼ＬＥＨ─○七八號機車自其位於宜蘭縣五結鄉○○村○○路清水三巷十一
    號五樓住處地下室駛出，並左轉沿清水三巷往台二線方向行駛，本應注意汽車行
    駛至交岔路口時轉彎車應讓直行車先行，當時無不能注意情事，竟疏於注意未讓
    右側直行車先行，致於與伊騎乘之車牌號碼ＵＸＬ─○五○機車撞擊，致伊頭部
    外傷併發急性硬右腦膜下出血、認知功能障礙、癱瘓、無法行動，經檢察官以傷
    害罪起訴，宜蘭地區行車事故鑑定委員會亦鑑定被告為肇事主因，被告依民法第
    一百八十四條規定應負賠償責任。
  (二)賠償金額如下：
  １減少勞動能力部分：伊因本件車禍無法工作，依行政院所定國人每月最低薪資一
    萬五千元計算，自八十九年十月一日起至九十一年七月一日止為二十一個月，共
    計三十一萬五千元，自九十一年七月一日起至五十五歲退休時止，依霍夫曼法扣
    除利息後，被告應給付伊一百六十四萬一千元。
  ２增加生活需要部分：伊因本件車禍需人照顧，依行政院所訂僱用外國人士監護工
    規定每月二萬元，自八十九年十月一日迄九十一年七月一日止，為二十一個月，
    計四十二萬元；自九十一年七月一日起，伊平均餘命尚有五十年，依霍夫曼扣除
    利息後，被告應給付伊二百零九萬四千元。
  ３精神慰撫金部分：伊因本件車禍全身癱瘓，精神受有重大打擊，被告應給付伊一
    百萬元之精神上損害賠償。
  ４對被告機車修理費主張抵銷，沒意見。
三、證據：提出明細表二紙為證。
乙、被告方面：未於言詞辯論期日到場，據其前所提出書狀聲明、陳述如左。
一、聲明：
  (一)原告之訴駁回。
  (二)如受不利之判決，願供擔保免為假執行。
二、陳述：
  (一)刑事部分，伊已提出再審，且原告現已神智清楚，能靠拐杖行走，亦能至早餐店
    用餐。
  (二)本件原告未依交通法規規定戴安全帽，造成頭部受損，原告亦有過失，本件刑事
    庭囑託鑑定結果，亦認原告有過失，原告過失傷害部分，現在臺灣宜蘭地方法院
    刑事庭審理中，伊主張過失相抵。
  (三)伊因本件車禍受有傷害，並支出機車修理費用，應按過失比例由原告負擔，並加
    以抵銷。
三、證據：提出(一)再審聲請狀影本乙份、(二)刑事傳票影本乙份、(三)扣繳憑單影本乙份
    、(四)機車修理費用收據正本乙紙為證。
丙、本院依職權向國立臺灣大學醫學院附設醫院函詢原告所受傷害合於法定第幾級殘
    廢、有無復原可能暨是否需看護工照料；並向臺灣宜蘭地方法院檢察署調閱甲○
    ○過失傷害案全卷四宗。
    理      由
一、被告經合法通知，未於言詞辯論期日到場，核無民事訴訟法第三百八十六條各款
    事由，爰依原告之聲請，由其一造辯論而為判決。
二、原告起訴主張：被告於八十九年九月三日晚間二十一時三十分左右，騎乘車牌號
    碼ＬＥＨ─○七八機車自其位於宜蘭縣五結鄉○○村○○路清水三巷十一號五樓
    岔路口時轉彎車應讓直行車先行，當時無不能注意情事，竟疏於注意未讓右側直
    行車先行，致於與伊騎乘之車牌號碼ＵＸＬ─○五○機車撞擊，致伊頭部外傷併
    發急性硬右腦膜下出血、認知功能障礙、癱瘓、無法行動，經檢察官以傷害罪起
    訴，宜蘭地區車行車事故鑑定委員會亦鑑定被告為肇事主因。伊因本件車禍受有
    減少勞動能力損失一百六十四萬一千元，增加生活需要二百零九萬四千元，精神
    上損害一百萬元，合計四百七十三萬五千元，爰依民法第一百八十四條規定，求
    為命被告如數給付，並加計法定遲延利息之判決。
    被告則以：本件車禍原告與有過失，伊主張過失相抵，伊因此支出機車修理費用
    ，亦應按過失比例抵銷；且原告現已神智清楚，能靠拐杖行走，及至早餐店用餐
    等語，資為抗辯。
三、原告主張被告於八十九年九月三日晚間九時三十分許，騎乘車牌號碼ＬＨＥ─○
    七八號重機車，自宜蘭縣五結鄉○○村○○路清水三巷十一號五樓住處地下室停
    車場駛出，旋即左轉沿肇事路段往台二線方向行駛，理應注意汽車行駛至交岔路
    口時，轉彎車應讓直行車先行，且依當時天候陰、夜間有照明、路面乾燥無缺陷
    、道路無陷障物、視距良好等並無不能注意之情事，竟疏未注意而未讓右側車輛
    先行，即斜行橫越肇事路段，與騎乘車牌號碼ＵＸＬ─○五○號輕機車，沿該路
    段由抽水站往台二線方向行駛之原告發生擦撞，致原告受有頭部外傷併急性硬腦
    膜下出血，認知功能障礙之傷害等情，業據提出財團法人羅許基金會羅東博愛醫
    院診斷證明書（台灣宜蘭地方法院檢察署八十九年度偵字第三五一三號偵查卷第
    九頁）、行政院國軍退除役官兵輔導委員會台北榮民總醫院診斷證明書（台灣宜
    蘭地方法院九十年交附民字第一四號卷第七頁），該醫院九十年六月六日（九十
    ）北總行字第○五一六○號函（前揭法院九十年度交易字第六二號刑事卷第三八
    頁）、現場圖（前揭偵查卷第三二頁）、現場相片（前揭偵查卷第三三頁至第三
    五頁、前揭法院刑事卷第八二頁、第八三頁、本院九十一年交上易字第九四號刑
    事卷第四一頁、第四二頁）為證，並有道路交通事故調查報告表（前揭偵查卷第
    一○頁）在卷佐證，且本件車禍經台灣省基宜區車輛行車事故鑑定委員會鑑定結
    果認定：「楊明遠駕駛重機車由住宅大樓公用地下室出來後左轉，該車之行徑應
    是斜行漸靠右行駛較可能（因該車倒地刮擦痕起點北距路面邊緣四．八公尺，另
    倒地刮擦痕起點距該地下室出入口約略有十八公尺左右距離），亦即楊車由住宅
    大樓公用地下室駛出後，茲未停讓右側蔡車先行而斜行橫越道路，致與蔡車擦及
    ，有違道路交通安全規則第一百零二條第一項第六款前段規定」，有該委員會九
    十年三月七日基宜鑑字第九○○○四七號函附鑑定意見書（同上卷第二四頁至第
    二七頁）在卷可攷，本院刑事庭復囑國立交通大學鑑定該車禍肇事原因，經鑑定
    結果：「：：三、研判甲○○駕駛重機車自社區地下停車廠左轉，尚未轉正前，
    適乙○○駕駛輕機車自後抵達，撞及楊明遠重機車右後方排氣管上防燙板，楊車
    受撞擊後，往左前方失控倒地，於地面刮磨五．五公尺後停止，蔡車雖為輕型機
    車，因速度較快，且非正面追撞，故沿原行進方向併以碰撞運動之分離方向（即
    往前、往右）失控倒地，於地面刮磨五．八公尺後停止於楊車前方。四、綜合研
    判：楊明遠駕駛重機車自社區地下停車場左轉，未暫停讓右側直行車先行，為肇
    事主因。：：」，此亦有該大學九十一年六月六日（九一）交大管運字第二四八
    七號函附鑑定意見書（前揭本院刑事卷第四四頁、第四五頁）附卷足憑。按「汽
    車（含機車）行駛至交岔路口時，轉彎車輛應讓直行車輛先行」，為道路交通安
    全規則第一百零二條第一項第六款所明定，查被告行車於肇事地點，當時天候為
    陰，夜間有照明、路面乾燥無缺陷、道路無障礙物、視距良好，被告理應遵守該
    規定以維行車安全，依當時情形，亦非不能注意，竟疏未注意並遵守該規定，乃
    應注意能注意而不注意，因而肇事致人於傷，顯已違反保護他人之道路交通安全
    規則第一百零二條規定，被告對於系爭道路交通事故之發生有過失責任甚明，且
    被告之過失行為與原告受傷結果間，有相當因果關係，亦可確認。此外被告因本
    件行車事故致原告受傷，亦經本院刑事庭審理明確，認被告確有上開過失，於九
    十一年十月三十一日以九十一年度交上易字第九四號判處被告有期徒刑伍月，如
    易科罰金以佰元折算壹日確定在案，此有上開刑事判決乙份（本院卷第五頁至
    第七頁）附卷可稽，並經本院調取該刑案全卷查證屬實，原告主張上開事實，至
    堪認定為真實。
五、按因故意或過失，不法侵害他人之權利者，負損害賠償責任；又不法侵害他人之
    身體或健康者，對於被害人因此喪失或減少勞動能力或增加生活上之需要時，應
    負損害賠償責任，另不法侵害他人之身體或健康者，被害人雖非財產上之損害，
    亦得請求賠償相當之金額，分別為民法第一百八十四條第一項前段、第一百九十
    三條第一項、第一百九十五條第一項前段定有明文。查被告上開駕車肇事致原告
    受有前揭傷害，既經認定確有過失，則原告所受勞動能力減少，增加生活上之需
    要及精神慰撫金之損失，依上開規定，自應負損害賠償之責。
六、茲就原告請求賠償之金額分別審酌如左：
  (一)勞動能力損失部分：原告主張其因本件車禍，無法工作，依行政院所定國人每月
    最低薪資為一萬五千元計算，預計可工作至五十五歲退休，扣除中間利息計一百
    六十四萬一千元云云。查本院函詢國立台灣大學醫學院附設醫院原告所受傷害情
    形，經該院於九十一年十二月十八日（九十一）校附醫秘字第九一○○二○九一
    三四號函覆：「：：其頭部外傷導致構音困難及雙下肢運動傷害，日常生活均需
    依賴他人協助，傷害程度符合我國勞工保險條例第五十三條附表即勞工保險殘廢
    給付標準）所列神經障害類第六項第二級及言語機能遺存顯著障害類第十項第五
    級之殘廢標準」（本院卷第二三頁），再依勞工保險條例第五十五條第五款規定
    被保險人身體遺存障害，同時適合殘廢給付標準表之第五級至第一等級間任何兩
    項目以上時，按其最高殘廢等級再升三等級給與之，但最高等級為第三等級以上
    時，按第一等級給與之，則原告所受傷乃身體遺存障害，屬第一級，而其日常生
    活均需依賴他人協助，自無從事勞動工作之可能，其勞動能力，應屬完全喪失，
    此為被告所不爭執（同上卷第三○頁），又依行政院勞工委員會八十六年十月十
    六日台勞動二字第○四五○一三號函公布每人每月基本工資為一萬五千八百四
    十元，原告主張每月基本工資為一萬五千元，尚屬合理，則原告六十七年四月五
    日出生，自事故發生日（八十九年九月三日）至五十五歲退休，尚有三十二年七
    月二日，原告主張以三十年計算（本院九十一年交附民卷第四頁），則依霍夫曼
    一次給付扣除中間利息計算法定利息，原告之損害額高達四百四十七萬一千零三
    十二元（240,000×18.6293=4,471,032），原告減縮請求一百六十四萬一千元（
    同上卷第二頁），核屬正當，自應准許。
  (二)增加生活需要部分：原告主張其因本件車禍需請人照顧，依行政院所頒僱用外國
    人士監護工規定每月二萬元，自八十九年十月一日迄起訴前計二十一個月，為四
    十二萬元，自九十一年七月一日起依國人平均餘命尚有五十年，依此計算，依霍
    夫曼計算法扣除中間利息，應有二百零九萬四千元云云。查原告受傷後發病已近
    三年，應無復原可能，目前行動不便，日常生活仍需他人照料（看護工或家人、
    外勞），此有上揭醫院九十二年六月二十六日（九十二）校附醫秘字第九二○○
    二○六二九五號函（本院卷第六一頁）在卷可攷。又按「因親屬受傷，而由親屬
    代為照顧被上訴人之起居，固係基於親情，但親屬看護所付出之勞力，並非不能
    評價為金錢，只因兩者身分關係密切而免除支付義務，此種親屬基於身分關係之
    恩惠，自不能加惠於加害人即上訴人。故由親屬看護時，雖無現實看護費之支付
    ，但應衡量及比照僱用職業護士看護情形，認被害人即被上訴人受有相當於看護
    費之損害，得向上訴人請求賠償，乃現今實務上所採之見解，亦較符公平正義原
    則」（最高法院八十八年台上字第一八二七號判決意旨參照）。查原告係六十七
    年四月五日出生，經其供明在卷，其於八十九年九月三日遭被告駕車肇事致傷，
    時年為二十二歲，依卷附台閩地區八十八年男性簡易生命表（台灣宜蘭地方法院
    九十年交附民字第一四號卷第一四頁）所示，原告平均餘命為五一．七八年據霍
    夫曼扣除中間利息計算法，應扣除中間利息之係數為二四．九八三六，而原告本
    主張其看護費每日為八百元，每月即達二萬四千元，業據提出收據（同上卷第一
    三頁）佐證，則其於本院主張看護費每月二萬元計算，自屬合理，若以上述方法
    計算，本件看護工費用高達五百九十九萬六千零六十四元（240,000×24.9836=5
    ,9 96,064 ），原告僅請求二百零九萬四千元，亦應准許。至被告空言抗辯原告
    已復原，能步行至早餐店用餐，毋庸看護工照顧云云，殊非可採。
  (三)慰撫金部分：原告主張其因被告之傷害行為，終生成殘，無法自由行動，且須依
    賴看護之照顧，衡諸常情，精神自必痛苦，應屬事實。查原告在家幫其父做木工
    ，國中畢業，名下無任何財產，被告則宜蘭農工畢業，每月工資約三萬元，其於
    宜蘭縣五結鄉有房、地各乙筆、汽車乙輛，經彼等各自供明在卷（本院卷第三○
    頁），並有財政部財稅資料中心九十一年十二月十六日資五字第九一二二五八九
    五號函附該資料（同上卷第二四頁、第二五頁）在卷佐證，本院斟酌兩造資力、
    身分、地位、經濟狀況、所受痛苦程度，認以賠償原告一百萬元之精神慰撫金為
    相當。
  (四)按損害之發生或擴大，被害人與有過失者，法院得減輕賠償金額或免除之，為民
    法第二百十七條第一項定有明文，而非財產上損害，被害人對於損害之發生或擴
    大與有過失，上開條文並未排除在外，自應一體適用。查本件車禍發生經送鑑定
    ，認：「乙○○駕駛輕機車由抽水站往台二線方向行駛，茲未注意車前狀況致與
    楊車撞及，有違道路交通安全規則第九四條第三項規定」；「：：乙○○駕駛輕
    機車在未劃分向線產業道路未注意車前狀況，為肇事次因」，此有上開委員會、
    交通大學鑑定意見書在卷可攷，本件原告違反道路交通安全規則第九十四條第二
    項，其與被告上開過失行為，共同造成上揭行車事故之原因，核屬與有過失，因
    其為造成本次車禍之次因，並為原告所不爭執（同上卷第五三頁），爰審酌兩造
    過失之程度、肇事情節等一切情狀，認被告就本件車禍之發生，應負百分之七十
    過失責任，餘由原告負擔，依上開說明，被告抗辯本件車禍所受損害應適用過失
    相抵原則，減輕其賠償責任，尚堪採信。要之，本件被告應賠償之損害，計勞動
    能力之損失一百六十四萬一千元，增加生活之需要二百零九萬四千元、精神慰撫
    金一百萬元共四百七十三萬五千元（1,641,000+2,094,000+1,000,000=4,735,00
    0），經過失相抵計算結果，原告得請求之金額為三百三十一萬四千五百元（4,7
    35,000×70%=3,314,500），逾此部分之請求，則失所依據，不應准許。
七、被告另抗辯其因本件車禍致其所騎乘機車受損，經修理後支出費用六千三百五十
    元，並提出估價單乙份在卷（同上卷第二一頁）可攷，且主張以此抵銷應負之賠
    償額，此為原告所不爭執（同上卷第三○頁），信屬實在，依被告應負擔過失比
    例為百分之七十，原告應負擔過失比例為百分之三十，則此部分被告所得抵銷之
    金額為一千九百零五元（6350×30%=1,905）。以原告所得請求之額數為三百三
    十一萬四千五百元扣除此部分，則原告請求三百三十一萬二千五百九十五元，即
    屬有據，應予准許。
八、綜上所述，本件原告本於侵權行為法則，請求被告給付三百三十一萬二千五百九
    十五元及自起訴狀繕本送達翌日即九十一年十一月八日起至清償日止，按年息百
    分之五計算之利息，為有理由，應予准許，逾此所為請求，為無理由，應予駁回
    。
九、兩造其餘攻擊防禦方法及其他未經援用之證據，經斟酌尚無礙於本院前述之認定
    ，無一一論究之必要。
十、據上論結，本件原告之訴為一部有理由，一部無理由，依民事訴訟法第三百八十
    五條第一項前段、第七十九條，判決如主文。
中      華      民      國    九十二    年     十一     月    二十五    日
                              民事第十七庭
                                  審判長法  官  鄭  雅  萍
                                        法  官  吳  謀  焰
                                        法  官  許  文  章
正本係照原本作成。
如不服本判決，應於收受送達後二十日內向本院提出上訴書狀，其未表明上訴理由者
，應於提出上訴後二十日內向本院補提理由書狀（均須按他造當事人之人數附繕本）
上訴時應提出委任律師或具有律師資格之人之委任狀；委任有律師資格者，另應附具
律師資格證書及釋明委任人與受任人有民事訴訟法第四百六十六條之一第一項但書或
第二項（詳附註）所定關係之釋明文書影本。
中      華      民      國    九十二    年     十二     月      一      日
                                        書記官  陳  明  俐
附註：
民事訴訟法第四百六十六條之一（第一項、第二項）：
對於第二審判決上訴，上訴人應委任律師為訴訟代理人。但上訴人或其他法定代理人
具有律師資格者，不在此限。
上訴人之配偶、三親等內之血親、二親等內之姻親，或上訴人為法人、中央或地方機
關時，其所屬專任人員具有律師資格並經法院認為適當者，亦得為第三審訴訟代理人
。


司法院資訊處製作；財團法人民間司法改革基金會備份。
